【裁判字號】    88,易,1035
【裁判日期】    890922
【裁判案由】    詐欺
【裁判全文】
臺灣彰化地方法院刑事判決                        八十八年度易字第一三五號
    公  訴  人  臺灣彰化地方法院檢察署檢察官
    被      告  乙○○
右列被告因詐案件，經檢察官提起公訴 (八十欺七年度偵續字第八二號)，本院判決
如左：
    主    文
乙○○無罪。
    理    由
一、公訴意旨以：被告乙○○業代書，意圖為自己不法之所有，民國八十四年三月二
    十八日，以其客戶丁○○○所有坐落彰化市○○段南郭小段一七之七八地號土地
    及其地上物已設定抵押權（債權人為乙○○之妻陳美銀）之他項權利證明書，向
    告訴人甲○○訛稱：客戶要向伊借錢，伊現在無現金，現急需借錢，等伊塗銷陳
    美銀之抵押權後，再為甲○○辦理抵押權登記云云。甲○○不疑有他，乃借予新
    台幣（下同）一百萬元，詎被告嗣後僅拿丁○○○上開土地及建物所有權狀，及
    戊○○簽發之二紙面額共一百二十萬元支票，向甲○○換回上開他項權利證明書
    ，即避不見面，亦未替甲○○設定抵押權，上開支票亦屆期遭退票，因認被告涉
    犯刑法第三百三十九條第一項詐欺罪嫌。
二、按犯罪事實應依證據認定之，無證據不得推定其犯罪事實，又不能證明被告犯罪
    者，應諭知無罪之判決，此於刑事訴訟法第一百五十四條及同法第三百零一條第
    一項分別定有明文。公訴人認被告涉嫌，係以告訴人指訴，及被告職代書，熟諳
    土地登記實務，上開不動產之押權人為被告之妻陳美銀，被告實不必將錢交付丙○○，再由丙○○交還陳美銀，以辦理抵押權塗銷，如此迂迴；另被告於民國八
    十四年間，因抵押借款給客戶而遭客戶倒債，致無法還債予金主，有台灣台中地
    方法院八十六年度自字第一五九號刑事可考，顯見被告債信已窮，仍蓄意以類似
    手法詐騙，事後未與告訴人達成和解為主要依據。
三、訊據被告堅決否認上開被訴犯行，辯稱：伊僅介紹債主丙○○向金主甲○○借貸
    ，借款係被告帶同丙○○去向告訴人甲○○借的，錢是丙○○拿去，丙○○因其
    自己支票退票，不能用，始借用其姐戊○○的支票，另甲○○在彰化市經營汽車
    貸款業，曾多次與被告合作，出借資金予被告之客戶，本件借款一百萬元非被告
    所借等語。經查：
  (一)戊○○與丙○○係姐妹關係．丁○○○係丙○○之兄嫂，此經戊○○、丁○○○
    到庭證述無誤。起訴書稱丙○○、戊○○係丁○○○之女，不知從何而來？
  (二)公訴意旨另稱：丁○○○所有坐落彰化市○○段南郭小段一七之七八地號土地及
    其地上物建號一一七五建築物已設定抵押權，債權人為被告之妻陳美銀。惟依土
    地及建物登記簿謄本所示，上開土地查無抵權債權人為陳美銀其人。僅有債權人
    彰化市第十信用合作社、於民國八十二年一月十二日設定最高限額抵押權一百九
    十二萬元，嗣於八十二年三月廿二日變更為最高限額抵押權二百四十萬元；及案
    外人賴萬壽於八十三年十二月十五日設定本金一百五十萬元之抵押權。況告訴狀
    係稱「被告夥同丙○○．．．以所有權狀正本向告訴人借錢．．．以塗銷抵押權
    登記後，再設定抵押權予告訴人．．．．丙○○乃交付二紙戊○○之支票。」並
    無起訴書所載之以被告之妻陳美銀之他項權利證明書，向告訴人甲○○訛稱借錢
    情事。公訴意所稱乃抄襲告訴人再議聲請狀前段，惟告訴人於告訴狀及再議聲請
    狀，內容並非一致，所陳述是否與事實相符，容有疑問。況告訴人於再議聲請狀
    末載係以「被告以交付丁○○○土地及建物所有權狀正本，及丙○○交付之支票
    」為詐術，與起訴事實尚有差異！且並非設定抵押權後，債權人之債權即可獲得
    確實之擔保，還要看究屬第幾順位之抵押權而定，告訴人在彰化市從事汽車貸款
    多年，對此當有認知。上開不動產於八十三年十二月十五日前已設定有第一、二
    順位抵押權，其中第二順位抵押權已設定本金一百五十萬元，則告訴人貸予一百
    萬元，根本不足以清償，豈能塗銷抵押權後，再設定予告訴人？
  (三)告訴人陳稱被告與丙○○於八十四年三月廿八日前來，由丙○○交付戊○○簽發
    、發票日均為八十四年四月十二日、付款人台灣合作金庫彰化支庫、五十萬元及
    七十五萬元支票各一紙，並有告訴人提出上開二紙支票及退票理由單影本可稽，
    而告訴人稱借款金額為一百萬元，顯見彼此差額二十五萬元，應屬利息，然自借
    貸日起算，至支票發票日，期間僅十五日，一百萬元本金，利息竟高達二十五萬
    元，堪信告訴人應係貪圖重利，否則，以其經營汽車貸款多年經驗，豈可能輕易
    受騙？又丙○○經本院屢傳未到，無從進一步查證借貸人究係何人（公訴人就此
    部分，亦未查證以實其說），惟據丙○○之姐戊○○於本院證稱：「丙○○之支
    票不能用，才拿我的支票交給被告要去向告訴人借錢」等語，另據丁○○○於本
    院證稱「伊小姑丙○○本要向我借錢，我沒錢，才提供上開不動產給她，讓她去
    借錢，所有權狀她拿去，沒有還給我」等語，核與被告供述尚稱一致，堪信本件
    借款人應係丙○○，否則伊不必提除了提供支票外，尚拿不動產所有權狀予告訴
    人，以供擔保，若被告同係借款人，卻未在支票上背書，或為其他擔保？至於被
    告於台灣台中地方法院八十六年度自字第一五九號詐欺一案，經第二審判決無罪
    確定，公訴人以該無罪之案例，推論「被告蓄意以類似手法詐騙」云云，更屬無
    稽。此外，復查無其他積極證據足資證明被告有何上開犯行，揆諸首開說明，被
    告犯罪不能證明，自應為無罪之諭知。
依刑事訴訟法第三百零一條第一項前段，判決如主文。
本案經檢察官李芳瑜到庭執行職務。
中    華    民    國    八十九        年      九      月      二十二    日
                                臺灣彰化地方法院刑事第二庭
                                    法      官
右正本證明與原本無異。
如不服本判決，應於送達後十日內向本院提出上訴狀( 須附繕本 )。
告訴人或被害人對於判決如有不服具備理由請求檢察官上訴者，其上訴期間之計算係
以檢察官收受判決正本之日期為準。
                                    法院書記官


司法院資訊處製作；財團法人民間司法改革基金會備份。
